【裁判字號】    91,上訴,3508
【裁判日期】    920710
【裁判案由】    侵占等
【裁判全文】
臺灣高等法院刑事判決                          九十一年度上訴字第三五八號
    上  訴  人
    即  被  告  乙○○
    選任辯護人  王元勳律師
                王麗仁律師
右上訴人因侵占等案件，不服臺灣臺北地方法院九十一年度易字第五八四號，中華民
國九十一年十月二十一日第一審判決（起訴案號：臺灣臺北地方法院檢察署九十年度
偵字第一七二六九號、九十一年度偵字第四七三號）提起上訴，本院判決如左：
    主  文
上訴駁回。
乙○○緩刑參年。
    事  實
一、乙○○原係臺北市○○路○段一三四號「信義大樓」之管理員，負責打掃大樓公
    共環境及代理住戶收受信件等工作，為從事業務之人。詎意圖為自己不法之所有
    ，於民國九十年四月二十六日，在信義大樓代理七樓住戶敦化廣告事業有限公司
    收受丙○○所掛號郵寄如附表所示之支票一紙後，將該張支票侵占入己，嗣於同
    年六月間某日，和一與之有犯意聯絡姓名年籍不詳成年女子，至臺北市○○街○
    段一三九號「聯新蔘藥行」，選購八罐鮑魚罐頭（售價計新台幣〔下同〕一萬四
    千七百二十元）、十二盒燕窩禮盒（售價計一萬四千四百元）、干貝（售價計一
    千一百十九元）等貨品，由該名女子當場於上開支票背面偽造「吳福川」署押一
    枚背書，而偽造該擔保付款責任意思之私文書後，持交「聯新蔘藥行」負責人甲○○付款而提出行使，致甲○○陷於錯誤，將上開貨品交付乙○○及該女子。嗣
    甲○○提示前開支票，因丙○○已經掛失止付而遭退票，乙○○始為警循線查獲
    。
二、乙○○又於九十年六月四日，在台北市北投區榮民總醫院巧遇友人綽號「豬仔興
    （真實姓名年籍不詳）」之成年男子後，明知「豬仔興」請託其至台北市士林區
    台灣士林地方法院附近取回之重型機車（引擎號碼ＦＧ三三一七一三號）一輛並
    無牌照，顯屬贓物（按係所有人丁○○交由其子蔡勝全使用，於九十年一月十八
    日凌晨零時許，在台北市○○○路○段六六巷「中鼎山林大樓」失竊之物），仍
    允諾「豬仔興」代為辦理此事，而於同日夜間八時許，至上開地點收受該重型機
    車，嗣於九十年六月六日凌晨三時四十五分許，乙○○騎乘該輛贓車行經台北市
    ○○○路、牯嶺街口遇警臨檢，始為警查獲。
三、案經台北市政府警察局大同分局及中正第二分局報請臺灣台北地方法院檢察署檢
    察官偵查起訴。
    理  由
一、右揭事實欄一之部分
    訊據被告乙○○矢口否認其有事實欄一所示之犯行，辯稱：我收到這封掛號郵件
    後，因為敦化廣告事業有限公司已經不在本大樓，大樓主任委員游光義叫我將信
    件丟回郵筒，我就丟回去了，不是我拿這張支票去「聯新蔘藥行」買東西云云。
    惟查：
  (一)、被告於收到被害人丙○○掛號郵寄之信件後，並未告知「信義大樓」主任委員
      游光義此事，且依據該大樓管理員收受掛號信件之處理模式，倘若將掛號信件
      退還郵務人員，應要求郵務人員在掛號登記簿上簽名為憑等情，業據證人游光
      義於原審到庭證述明確（原審卷第七十一頁至第七十二頁），本案之掛號郵件
      並未退回被害人丙○○一節，亦據被害人丙○○於警詢時陳述在卷（偵查卷第
      十一頁）；參諸本件掛號信件確由被告蓋章收受之事實，為被告所不否認，並
      有掛號存根聯影本一紙附卷（偵查卷第二十七頁）可稽，衡情被告本無甘冒負
      擔賠償責任風險，隨意將已代收之掛號郵件扔回郵筒之可能，顯然其所辯已將
      本案掛號信件丟回郵筒一節，係屬卸責之詞，不足採信。
  (二)、次查，被告嗣持如附表所示支票至「聯新蔘藥行」詐取財物等情，業據被害人
      甲○○於原審到庭結證綦詳（原審卷第七十五頁至第七十九頁），核與證人即
      「聯新蔘藥行」員工李偉成、周育仲證述之情節（第八十一頁至第八十四頁、
      第八十六頁至八十八頁）大致相符，衡諸被告並非第一次至「聯新蔘藥行」購
      物，被害人甲○○及店內員工之前即見過被告等情，為被告所是認，被害人甲○○於被告為警查獲之前接受員警詢問時，所陳述年紀約五十歲左右、矮矮胖
      胖的等特徵，並核與被告之特徵大致相符，被害人甲○○及證人李偉成、周育
      仲等人，當無誤認被告之可能，渠等之證詞應可採信；加以被告復無法明確交
      待其所收受本案支票之實際去向，所辯並非其持該支票至「聯新蔘藥行」購買
      物品云云，自亦係卸責之詞，洵無足採。
  (三)、被告因精神方面疾病，曾於民國七十六年及八十九年、九十年間至榮民總醫院
      就診等情，雖有病例摘要影本附卷為憑，惟被告至九十年八月自「信義大樓」
      離職之前，工作表現正常，並沒有發現有何異狀，及被告至「聯新蔘藥行」施
      詐時，能夠清楚與被害人甲○○交談等情，已據證人游光義及甲○○證述明確
      ，本院依被告之聲請，送請行政院國軍退除役官兵輔導委員會台北榮民總醫院
      鑑定被告行為時之精神狀況，經鑑定結果認為：「紀員雖有精神病史，但若紀
      員確實有侵占使用支票之行為，應與其精神病症無直接關係」，有該院九十二
      年四月二十三日北總精字第０九二００二三二０九號函及所附精神鑑定報告一
      份在卷（本院卷第三十七頁），足徵被告於實施如事實欄一所示之犯行時，並
      無何心神喪失或精神耗弱之情形可言。至於事實欄二所示之犯行，前揭醫院鑑
      定結果又謂：「另有關騎乘贓車之行為，若紀員所述屬實，則有可能乃是受到
      長期精神病影響其判斷力而當時處精神耗弱狀態致有此受人指使之行為」，惟
      因被告所述情節，無從認為是實在，是以尚難依此鑑定報告而為有利被告之認
      定，併此敘明。
  (四)、此外，被告上開犯行，並有如附表所示支票之正、反面及退票理由單、掛失止
      付票據提示人資料查報表、票據掛失止付通知書、遺失票據申報書等影本附卷
      （偵查卷第五、六、三十一至第三十三頁）可稽，事證明確，被告如事實欄一
      所示之犯行，洵堪認定。
二、右揭事實欄二之部分
  (一)、訊據被告乙○○對於其如犯罪事實欄二所示之犯行坦承不諱，核與被害人蔡勝
      全於警詢時之陳述，及證人即查獲員警陳世光於偵查中證述之情節相符，並有
      贓物認領保管單影本一紙、車輛車牌失竊作業｜查獲車輛認可資料報表一紙等
      在卷足稽。
  (二)、關於此部分之犯行，本院依被告之聲請，送請前揭醫院鑑定被告行為時之精神
      狀況，經鑑定結果雖認為：「另有關騎乘贓車之行為，若紀員所述屬實，則有
      可能乃是受到長期精神病影響其判斷力而當時處精神耗弱狀態致有此受人指使
      之行為」，惟因被告所述情節，無從認為是實在，是以尚難依此鑑定報告而為
      有利被告之認定，併此敘明。
  (三)、被告此部分之事證明確，犯行亦堪予認定。
三、核被告乙○○如事實欄一所示之行為，係犯刑法第三百三十六條第二項之業務侵
    占、第二百十六條、第二百十條之行使偽造私文書及第三百三十九條第一項之詐
    欺取財罪；其如事實欄二所示之行為，則係犯刑法第三百四十九條第一項之收受
    贓物罪。被告就其中行使偽造私文書及詐欺取財犯行部分，與上開姓名年籍不詳
    成年女子間，有犯意聯絡及行為分擔，應論以刑法第二十八條之共同正犯。被告
    所為業務侵占、行使偽造私文書及詐欺取財犯行間，有方法、結果之牽連關係，
    應依刑法第五十五條之規定，從一重之業務侵占罪處斷；其業務侵占及收受贓物
    二犯行，則犯意各別，罪名互殊，應分論併罰之。被告前揭行使偽造私文書及詐
    欺取財之犯行，雖均未經檢察官起訴，惟與其經起訴之業務侵占犯行間，有牽連
    犯之裁判上一罪關係，本院自得合一審判。
四、原審以被告乙○○之罪證明確，援引刑法第二十八條、第五十五條、第二百十六
    條、第二百十條、第三百三十六條第二項、第三百三十九條第一項、第三百四十
    九條第一項、第五十一條第五款、第二百十九條，並審酌被告犯罪之動機、目的
    、手段、品行、智識程度、所生危害及犯罪後之態度等一切情狀，分別就侵占對
    於業務上所持有之物罪量處有期徒刑八月，就收受贓物罪，量處有期徒刑三月，
    並定其應執行之刑為有期徒刑十月，如附表所示支票背面偽造之「吳福川」署押
    一枚，係偽造之署押，並依刑法第二百十九條之規定，宣告沒收。經核其認事用
    法均無違誤，量刑亦屬妥適。被告上訴空言否認犯行而指摘原判決不當，為無理
    由，應予駁回。
五、被告未曾受有期徒刑以上刑之宣告，有本院被告前案全國紀錄表在卷可稽，被告
    犯後已與被害人達成和解，有和解書二紙在卷（本院卷第三十五頁、第三十六頁
    ）可憑，且被告患有疾病，需要長期治療，其經此次教訓，當知警惕而無再犯之
    虞，爰併宣告緩刑三年，以啟自新。
據上論斷，應依刑事訴訟法第三百六十八條，刑法第七十四條第一款，判決如主文。
本案經檢察官周誠南到庭執行職務。
中      華      民      國    九十二    年      七      月      十      日
                              臺灣高等法院刑事第二庭
                                  審判長法  官  蔡  長  溪
                                        法  官  吳      燦
                                        法  官  林  俊  益
右正本證明與原本無異。
如不服本判決，應於收受送達後十日內向本院提出上訴書狀，其未敘述上訴之理由者並
得於提起上訴後十日內向本院補提理由書。
                                        書記官  陳  明  琴
中      華      民      國    九十二    年      七      月      十      日
附表
發票人      千絃樂器行丙○○
付款人      彰化商業銀行台北分行
帳  號      000000000
票  號      ＰＡ0000000
發票日      九十年六月二十日
面  額      三萬零二百三十九元
附錄：本判決論罪科刑法條全文
刑法第三百三十六條第二項
對於業務上所持有之物，犯前條第一項之罪者，處六月以上五年以下有期
徒刑，得併科三千元以下罰金。
刑法第三百三十九條第一項
意圖為自己或第三人不法之所有，以詐術使人將本人或第三人之物交付者
，處五年以下有期徒刑、拘役或科或併科一千元以下罰金。
刑法第三百四十九條第一項
收受贓物者，處三年以下有期徒刑、拘役或五百元以下罰金。


司法院資訊處製作；財團法人民間司法改革基金會備份。
